臺灣高等法院民事判決　　　　　　　　　 93年度上字第699號
上　訴　人　甲○○
訴訟代理人　陳鼎正律師
複 代 理人　潘麗茹律師
被 上 訴人　陳蘇秀宗即東昇製材工廠
訴訟代理人　陳焜煙
上列當事人間請求債務人異議之訴事件，上訴人對於中華民國93
年6 月29日臺灣桃園地方法院93年度訴字第264 號第一審判決提
起上訴，經本院於93年12月22日言詞辯論終結，判決如下：
    主  文
上訴駁回。
第二審訴訟費用由上訴人負擔。
    事  實
壹、上訴人方面：
一、聲明：
  (一)原判決廢棄。
  (二)被上訴人不得持臺灣桃園地方法院八十六年度票字第一八二
    九三號本票裁定執行名義，對上訴人為強制執行。
二、陳述：除與原判決記載相同者，茲引用外，補陳略稱：
  (一)系爭本票債權罹於時效：1.被上訴人辯稱上訴人曾於民國（
    下同）九十二年九月九日起至同年十二月十九日止，仍以電
    匯方式匯款訴外人陳焜煙（下稱陳焜煙），足證上訴人默示
    承認是項債務云云，惟上訴人係匯款給陳焜煙，並非被上訴
    人本人，此匯款與系爭票據債務有何關係？縱陳焜煙為東昇
    製材工廠實際負責人，然究非東昇製材行所為法律行為主體
    而是被上訴人，上訴人豈有可能向陳煙焜清償系爭債務？況
    被上訴人主張上訴人係向非債權人以外之人即陳焜煙清償債
    務，此屬變態事實，被上訴人應負擔舉證責任，有最高法院
    八十六年台上字第八九一號、九十年度台上字第二三０八號
    判決可參。2.被上訴人後主張有時效中斷事實，自應由被上
    訴人舉證。
　(二)退步言之，如系爭本票債權未罹於時效，然上訴人業已清償
    系爭票款債務：1.系爭票款債務早於七十九年間陸續清償完
    畢，因當時本票尚未取回，故而於七、八年後被上訴人竟持
    以行使權利，上訴人自不能重複清償，乃因清償事實難以全
    數舉證，始以時效為由抗辯，何來矛盾之有？2.依民事訴訟
    法第二百五十五條第一項第四款、最高法院五十五年度台上
    字第二三三六號判例意旨，系爭臺灣桃園地方法院九十二年
    度執字第三七四二六號雖已終結，但上訴人仍有遭被上訴人
    持本票裁定聲請強制執行之危險，乃更正上訴聲明。3.上訴
    人對外債務，曾均以土地提供擔保抵押設定，被上訴人之夫
    陳焜煙所設定之抵押權於七十九年被塗銷，足證系爭債務已
    經清償，否則被上訴人如何允許塗銷抵押權，此與證人游錦
    淑所稱相符。
  (三)上訴人對陳焜煙之匯款顯與系爭債務無關，陳焜煙原審證述
    不實在：1.陳焜煙係被上訴人之夫，伊原審證稱上訴人向東
    昇製材工廠買木材欠款，一開始就開立之支票付款，但跳票
    後開立系爭五張本票換票，後來本票也未兌現，直到九十二
    年七月八日才陸續匯款還錢云云，然證人既係東昇製材工廠
    實際負責人，且為被上訴人配偶，屬重大利害關係，實屬片
    面陳述之詞。2.被上訴人曾於八十六年間持系爭本票向上訴
    人行使權利，有本院八十六年度抗字第二八０五號裁定可憑
    ，上訴人相當清楚系爭票據債權主體，果欲清償系爭債務，
    豈有匯入陳焜煙帳戶，徒生紛爭之理？3.上訴人於八十六年
    間被上訴人持系爭本票向臺灣臺北地方法院聲請本票裁定，
    當時曾主張系爭本票罹於三年時效請求權消滅等語，即屬明
    顯拒絕清償系爭債務之意思，何來可能嗣後無故表示要清債
    債務？4.系爭票款債務高達新台幣（下同）一百九十四萬元
    ，如以年息百分之四計算，每月還五千元，則連利息都不足
    ，還清更是遙遙無期，被上訴人哪有可能答應上訴人以此種
    方式清償系爭債務？5.果係上訴人依約清償系爭債務，且於
    九十二年十二月廿九日錢猶按月匯款陳焜煙，被上訴人主觀
    上債權已獲得相當滿足，何以另於九十二年十一月十四日對
    上訴人聲請強制執行？顯見陳焜煙證詞均屬虛妄，要無可信
    ，原審偏袒被上訴人，違背舉證責任分配法則。6.事實上，
    陳焜煙於九十二年七月間到上訴人住處，聲稱伊子在大陸經
    商虧錢，手頭困難，並提及曾幫上訴人代墊款項之事，欲討
    回人情，上訴人見數額不多，於同情下允為清償，乃屬常情
    。是以，每月五千元匯款予陳焜煙，係因上訴人與陳焜煙協
    商分一年半歸還陳焜煙先前代為處理債務之款項，並無不實
    之處。
貳、被上訴人方面：
一、聲明：上訴駁回。
二、陳述：除與原判決記載相同者，茲引用外，補陳略稱：
  (一)上訴人已無聲請撤銷執行程序必要：依最高法院六十七年度
    台上字第一０二０號判例意旨，上訴人之訴有無權利保護之
    必要，應以第二審辯論終結時為準，上訴人原審訴求撤銷臺
    灣桃園地方法院九十二年度執字第三七四二六號強制執行程
    序，惟債務人即上訴人已無財產可供執行，被上訴人於九十
    三年九月卅日請求法院核發債權憑證，顯見本件執行程序業
    已終結，上訴人即無聲請撤銷之必要。
  (二)針對上訴人「上訴聲明」變更部分：1.上訴人於九十三年十
    一月十日主張變更訴之聲明，依最高法院七十一年台上字第
    三七四六號判例意旨，此屬訴之變更。2.關於上訴人第二項
    聲明內容，因被上訴人原臺灣桃園地方法院八十六年度票字
    第一八二九三號本票裁定已由臺灣桃園地方法院收回，轉核
    發債權憑證，則被上訴人自以債權憑證為執行名義聲請強制
    執行即可，顯見上訴人訴之聲明有違誤。
　(三)上訴人並未清償系爭債務：1.被上訴人否認上訴人主張以土
    地設定抵押清償債務等語，純屬虛偽，實乃上訴人與陳焜煙
    之抵押關係，屬私人借貸，顯與本件無涉。如果土地設定抵
    押權與本件有關，何以上訴人辦理塗銷抵押權後，未將本票
    取回？2.況聲請塗銷第一筆抵押權設定之時間為七十二年三
    月十三日，與系爭本票最早發票日七十二年七月十四日相差
    甚遠，何以上訴人於被上訴人塗銷抵押權設定後，仍願意開
    立系爭本票？3.被上訴人於九十二年十一月十四日具狀聲請
    強制執行之原因，乃上訴人原應於每月月底前付款清償，但
    上訴人除第一次匯款有依約之外，其餘每次都要催討才會電
    匯，被上訴人唯恐其有脫產行為，才會依法向法院聲請執行
    ，且執行內容係法院向稅捐單位調查財產及投保資料，根本
    還未執行上訴人財產，該院更通知被上訴人在九十三年一月
    卅日查看財產資料，上訴人應在九十二年十二月底應付之款
    項迄今未付，上訴人意圖歪曲事實，不足採信。
    理  由
一、上訴人於原審起訴聲明為：原法院九十二年度執字第三七四
    二六號強制執行程序應予撤銷。按執行名義無確定判決同一
    之效力者，於執行名義成立前，如有債權不成立或消滅或妨
    礙債權人請求之事由發生，債務人亦得於強制執行程序終結
    前提起異議之訴，強制執行法第十四條第二項定有明文。查
    被上訴人所執之執行名義，係准許本票強制執行之裁定（債
    權憑證），因該裁定屬非訟事件，對於實體上權利存在與否
    無審查之權利，不具確定判決同一之效力，從而上訴人於原
    審以被上訴人之票款請求權於執行名義成立前即已罹於時效
    為由，而於強制執行程序終結前提起債務人異議之訴予以爭
    執，自屬於法有據。惟上訴人嗣於本院審理中變更其聲明為
    (一)原判決廢棄。(二)被上訴人不得持臺灣桃園地方法院八十六
    年度票字第一八二九三號本票裁定執行名義，對上訴人為強
    制執行，核屬民事訴訟法第二百五十五條第一項第四款因情
    勢變更而以他項聲明代最初之聲明之情形，於法亦無不合，
    應准許之，合先敘明。
二、上訴人主張：被上訴人前於八十六年間，持上訴人所簽發如
    原判決附表所示之本票五紙，向臺灣臺北地方法院聲請本票
    准予強制執行，經該院以八十六年度票字第一八二九三號裁
    定准予強制執行，被上訴人並於八十七年間持以向原法院聲
    請強制執行而獲發債權憑證，嗣被上訴人再以該債權憑證向
    原法院以九十二年度執字第三七四二六號事件聲請對上訴人
    之財產為強制執行。惟系爭本票之到期日均在七十五年十二
    月三十一日之前，依票據法第二十二條第一項規定，被上訴
    人之票款請求權已於七十八年十二月三十一日罹於時效而消
    滅，上訴人本得拒絕給付，是被上訴人於時效完成後始聲請
    本票裁定准予強制執行並據而執行，亦無中斷時效可言，是
    被上訴人以前開執行名義對上訴人聲請強制執行，上訴人自
    得拒絕。按「執行名義無確定判決同一之效力者，於執行名
    義成立前，如有債權不成立或消滅或妨礙債權人請求之事由
    發生，債務人亦得於強制執行程序終結前提起異議之訴」，
    強制執行法第十四條第二項定有明文。是本件本票債權雖於
    本票裁定前已罹於時效，上訴人依前開理由仍得拒絕給付，
    為此於強制執行程序終結前對債權人提起異議之訴，惟因上
    開強制執行程序業已終結，故於上訴中變更聲明為(一)原判決
    廢棄。(二)被上訴人不得持臺灣桃園地方法院八十六年度票字
    第一八二九三號本票裁定執行名義，對上訴人為強制執行等
    語。
三、被上訴人則以：按消滅時效因承認而中斷，民法第一百二十
    九條第一項第二款定有明文。次按「民法第一百二十九條第
    一項第二款所謂之承認，為認識他方請求權存在之觀念表示
    ，僅因債務人一方行為而成立，此與民法第一百四十四條第
    二項後段所謂之承認，須以契約為之者，性質迥不相同。又
    債務人於時效完成後所為之承認，固無中斷時效之可言，然
    既明知時效完成之事實而仍為承認行為，自屬拋棄時效利益
    之默示意思表示，且時效完成之利益，一經拋棄，即恢復時
    效完成前狀態，債務人顯不得再以時效業經完成拒絕給付」
    （參照最高法院五十年台上字第二八六八號判例）。又「消
    滅時效因請求、承認、起訴而中斷。所謂承認，指義務人向
    請求權人表示是認其請求權存在之觀念通知而言，又承認不
    以明示為限，默示的承認，如請求緩期清償、支付利息等，
    亦有承認之效力」（參照最高法院五十一年台上字第一二一
    六號判例）。上訴人對於被上訴人所持系爭五紙本票之真正
    ，及兩造間曾有木材交易、陳焜煙係被上訴人陳蘇秀宗之夫
    且為被上訴人東昇製材工廠之實際負責人等事實，均不否認
    ，實則當初上訴人即係與陳焜煙接洽購買木材，後來因欠款
    始開立系爭本票予被上訴人，但迄未清償款項。而上訴人自
    九十二年七月二十八日起至同年十二月二十九日止，仍以電
    匯之方式，分別於九十二年七月二十八日、九月三日、十月
    九日、十一月三日、十二月十日，各匯款五千元至被上訴人
    指定之陳焜煙在彰化銀行三峽分行設立之帳戶內，用以清償
    系爭票款債務，足認上訴人已默示承認該項債務，則依前揭
    法條及判例意旨，時效完成之利益，一經拋棄即恢復時效完
    成前之狀態，上訴人不得再以時效業經完成拒絕給付，故上
    訴人提起本件債務人異議之訴為無理由，應予駁回等語，資
    為抗辯。
四、兩造不爭執之點：
(一)上訴人前曾簽發如原判決附表所示之系爭本票五紙交予被上
    訴人，而因系爭本票之到期日均在七十五年十二月三十一日
    之前，故被上訴人之票款請求權已於七十八年十二月三十一
    日罹於時效而消滅。
(二)被上訴人於八十六年間，持前開本票五紙向臺灣臺北地方法
    院聲請本票准予強制執行，經該院以八十六年度票字第一八
    二九三號裁定准予強制執行，復經本院以八十六年度抗字第
    二八０五號駁回抗告而告確定，被上訴人於八十七年間持前
    開確定裁定向原法院聲請強制執行，因全未受償而獲核發債
    權憑證。
(三)嗣被上訴人再持該債權憑證向原法院以九十二年度執字第三
    七四二六號事件聲請對上訴人之財產為強制執行，又被上訴
    人陳蘇秀宗之夫即陳焜煙，乃被上訴人東昇製材工廠之實際
    負責人，兩造間先前曾由上訴人與陳焜煙接洽而為木材交易
    ，而上訴人曾於九十二年七月二十八日、九月三日、十月九
    日、十一月三日、十二月十日，計五次各匯款五千元至陳焜
    煙在彰化銀行三峽分行之帳戶內。以上事實，為兩造所不爭
    執，並有臺灣臺北地方法院八十六年度票字第一八二九三號
    本票准予強制執行之民事裁定、本院八十六年度抗字第二八
    ０五號裁定、原法院八十七年度執字第二六０一號債權憑證
    、原法院九十二年度執字第三七四二六號禁止處分之執行命
    令各一份，及陳焜煙之
    活期儲蓄存款存摺等影本各一份在卷可憑，復經原審依職權
    調閱原法院八十七年度執字第二六０一號請求給付票款之民
    事執行案卷一宗及九十二年度執字第三七四二六號強制執行
    案卷一宗屬實，足信為真實。
五、兩造爭執之點：上訴人於九十二年間共五次匯款予陳焜煙之
    行為，是否係為清償系爭本票債務而得認為屬拋棄時效利益
    之意思表示？茲分論如下：
  (一)按消滅時效因承認而中斷，民法第一百二十九條第一項第二
    款定有明文。次按，「民法第一百二十九條第一項第二款所
    謂之承認，為認識他方請求權存在之觀念表示，僅因債務人
    一方行為而成立，此與民法第一百四十四條第二項後段所謂
    之承認，須以契約為之者，性質迥不相同。又債務人於時效
    完成後所為之承認，固無中斷時效之可言，然既明知時效完
    成之事實而仍為承認行為，自屬拋棄時效利益之默示意思表
    示，且時效完成之利益，一經拋棄，即恢復時效完成前狀態
    ，債務人顯不得再以時效業經完成拒絕給付」（最高法院五
    十年台上字第二八六八號判例意旨參照）。又「消滅時效因
    請求、承認、起訴而中斷。所謂承認，指義務人向請求權人
    表示是認其請求權存在之觀念通知而言，又承認不以明示為
    限，默示的承認，如請求緩期清償、支付利息等，亦有承認
    之效力」（最高法院五十一年台上字第一二一六號判例意旨
    參照）。
  (二)經查證人陳焜煙於原審證稱：我是被上訴人陳蘇秀宗之丈夫
    ，也是東昇製材工廠的實際負責人，當初因上訴人向我開的
    東昇製材工廠買木材欠款，一開始上訴人是開立支票付款，
    但跳票，後來上訴人才又開立系爭五張本票來換票，但後來
    本票也未兌現，直到九十二年七月二十八日才陸續匯款還錢
    ，共有五次，每次五千元，系爭本票的款項就是上訴人欠我
    工廠（東昇製材工廠）的木材貨款，我與上訴人之間無其他
    欠款等語（見原審卷第四○、四一頁），復於本院審理中證
    稱：系爭五張本票與抵押一百萬元無關，本件系爭五張本票
    是木材的錢。‧‧抵押權一百萬元部分已經清償，抵押權也
    已經塗銷，每月匯款五千元係清償本件系爭五張本票的木材
    錢（提出清償本件票款之存摺影本一件）等語（見本院卷第
    七八頁），而證人即上訴人之妻游錦淑亦於本院審理中證稱
    ：我先生曾經欠過陳焜煙一百萬元，我公公已經替我先生清
    償了，利息也付清，原先是以房屋抵押貸款，後來也已塗銷
    抵押權‧‧‧因為陳焜煙表示他兒子在大陸做生意不順利欠
    錢花用，希望我們能夠清償給他老人家生活費用，所以我們
    認為既然已經欠錢就同意以每月五千元還給他等語（見本院
    卷第四八、四九頁），而上訴人亦不否認陳焜煙為東昇製材
    工廠之實際負責人及其前曾與陳焜煙有木材交易等情，足信
    證人陳焜煙之前開證詞，並非無據。反觀上訴人就五次匯款
    之原因事實，先是陳稱：上訴人匯款原因，是因為陳焜煙先
    前曾幫上訴人處理過一筆債務，但因時間很久，不確定是何
    時的債務，是上訴人本人的債務，是一位產婆與陳焜煙太太
    的妹夫間的債務有關等語（見原審卷第三二頁），嗣則改稱
    ：上訴人匯款五次予陳焜煙，實因陳焜煙去年來找我，說他
    之前幫我代墊麻將的錢，約七、八萬元，要我還他，我就跟
    他商量每月還五千元，他跟我講帳號後就離開了，我並無我
    向陳焜煙借款的證據，當時約是七十五年間左右，我已經忘
    了當時有什麼人證，我們並未簽借據等語（見原審卷第四○
    、四一頁），前後陳述不一，且為被上訴人所否認，此外，
    上訴人復無法證明其與陳焜煙確有其所述此筆「七、八萬元
    」之債務，自難信為真實。準此，應認證人陳焜煙所稱：上
    訴人與陳焜煙間並無他筆債務存在一節，堪予採信。
  (三)再者，上訴人於本件審理之初，係主張系爭本票債款請求權
    已罹於時效，嗣於原審九十三年六月九日審理時，復主張：
    實則上訴人之父親於七十幾年間，就代上訴人將系爭本票債
    務清償完畢，只是因上訴人父親目前中風，無法出庭作證，
    目前亦無相關清償證明等語，前後陳述亦有不一，且對於其
    已清償系爭票款債務之事實，並未舉證以實其說，自不足採
    。參以證人陳焜煙已明確證陳：上訴人當初係因向東昇製材
    工廠購買木材欠款，故開立系爭本票，然迄未兌現清償，遂
    於九十二年間五次匯款予陳焜煙作為部分清償等情，核與被
    上訴人所述大致相符，惟上訴人就開票事實乃為不記憶之陳
    述而謂：已經忘記當初開立系爭本票之原因等語（見原審卷
    第四一頁），是以應認被上訴人及證人陳焜煙之前開互核一
    致之陳述，較為可採。
六、綜上所述，上訴人先前與被上訴人東昇製材工廠之實際負責
    人陳焜煙接洽而向該工廠購買木材，因欠款而開立系爭本票
    予被上訴人，迄未兌現清償，嗣於九十二年七月二十八日、
    九月三日、十月九日、十一月三日、十二月十日，各匯款五
    千元至陳焜煙在彰化銀行三峽分行之帳戶，而上訴人與陳焜
    煙之間並無他筆債務存在，準此，足認被上訴人所稱：上訴
    人之前開匯款係為清償系爭本票之債務一情，堪予採信，揆
    諸首揭說明，上訴人於被上訴人之票款請求權已罹於時效後
    ，復於九十二年間有前述清償部分欠款之行為，已屬默示承
    認被上訴人請求權存在之意思表示，亦等同於拋棄時效利益
    之默示意思表示，則時效完成之利益，一經拋棄，即恢復時
    效完成前狀態，上訴人（債務人）不得再以時效業經完成拒
    絕給付。從而，上訴人以：被上訴人之票款請求權已罹於時
    效，或謂上訴人之父親早於七十幾年間已代上訴人清償系爭
    票款債務等語為由，主張於執行名義成立前有債權不成立或
    消滅或妨礙被上訴人（債權人）請求之事由發生，而於強制
    執行程序終結前提起本件債務人異議之訴，請求將本院九十
    二年度執字第三七四二六號強制執行程序予以撤銷，嗣變更
    其聲明為被上訴人不得持臺灣桃園地方法院八十六年度票字
    第一八二九三號本票裁定執行名義，對上訴人為強制執行云
    云，為無理由，應予駁回。原審因而為上訴人敗訴之判決，
    並無不合。上訴意旨指摘原判決不當，求予廢棄改判，為無
    理由，應予駁回。
七、本件事證已臻明確，兩造其餘主張及舉證，與本件判決結果
    無涉毋庸一一審酌，併予敘明。
八、據上論結，本件上訴為無理由，依民事訴訟法第449 條第1
    項、第78條，判決如主文。
中　　華　　民　　國　　94　　年　　1 　　月　　5 　　日
                  民事第十六庭審判長法  官  許正順
                                    法  官  陳邦豪
                                    法  官  魏麗娟
正本係照原本作成。
如不服本判決，應於收受送達後二十日內向本院提出上訴書狀，
其未表明上訴理由者，應於提出上訴後二十日內向本院補提理由
書狀（均須按他造當事人之人數附繕本）上訴時應提出委任律師
或具有律師資格之人之委任狀；委任有律師資格者，另應附具律
師資格證書及釋明委任人與受任人有民事訴訟法第四百六十六條
之一第一項但書或第二項（詳附註）所定關係之釋明文書影本。
中　　華　　民　　國　　94　　年　　1 　　月　　10　　日
　　　　　　　　　　　　　　　　　　書記官  曾瓊安
附註：
民事訴訟法第四百六十六條之一（第一項、第二項）：
對於第二審判決上訴，上訴人應委任律師為訴訟代理人。但上訴
人或其他法定代理人具有律師資格者，不在此限。
上訴人之配偶、三親等內之血親、二親等內之姻親，或上訴人為
法人、中央或地方機關時，其所屬專任人員具有律師資格並經法
院認為適當者，亦得為第三審訴訟代理人。
